【裁判字號】    91,訴,806
【裁判日期】    921106
【裁判案由】    違章建築
【裁判全文】
臺中高等行政法院判決                              九十一年度訴字第八○六號
                              .
    原      告  甲○○
    訴訟代理人  李世才 律師
    被      告  苗栗縣政府
    代  表  人  乙○○
    訴訟代理人  丁○○
                丙○○
右當事人間因違章建築事件，原告不服內政部中華民國九十一年九月十八日台內訴字
第○九一○○○五○七一號訴願決定，提起行政訴訟。本院判決如左︰
    主  文
原告之訴駁回。
訴訟費用由原告負擔。
    事  實
甲、事實概要：原告未經申請許可，擅自於苗栗縣三義鄉○○段二七四之二二九地號
    土地上新建高約七公尺（按經本院至現場勘驗高為四‧七五公尺）、面積約三四
    ‧四八平方公尺木造二層建築物，經苗栗縣三義鄉公所民國（下同）九十一年二
    月二十一日九十一義鄉建字第一五０一號違章建築查報單查報在案；被告建設局
    派員勘查後，乃以九十一年二月二十五日九一建管字第九一Ｅ0000000號
    違章建築補辦手續通知單通知原告於收到通知後一個月內，依建築法規定檢齊文
    件向被告建設局申請補辦建造執照，逾期不辦或補辦建造執照手續不合規定，依
    「違章建築處理辦法」第五條規定，將通知被告建設局工程組拆除；原告逾期未
    補辦申請建造執照手續，被告於九十一年四月二十九日九一建管字第九一E00
    00000號違章建築拆除通知單通知原告應執行拆除，原告不服，向內政部提
    起訴願，主張其於九十年八月三十一日已向臺灣農林股份有限公司（以下稱農林
    公司）購買系爭土地，依規定土地移轉須滿二年方可申請建造執照，並非不申請
    ，請求依建築法第九十九條之一規定，多一點時間申請執照，亦遭訴願決定駁回
    ，乃提起本件行政訴訟。
乙、兩造之聲明：
    (一)原告聲明：求為判決撤銷原處分及訴願決定。
    (二)被告聲明：求為判決：1. 原告之訴駁回。2. 訴訟費用由原告負擔。
丙、兩造之陳述及爭點：
一、原告主張之理由：
    (一)緣坐落苗栗縣三義鄉○○段二七四之二二九地號林地目土地，及其上門牌號碼
      苗栗縣三義鄉勝興村十二鄰勝興三六之九號於五十四年間建造之木造房屋乙棟
      ，原係農林公司所有，早由原告承租耕作並於九十年八月三十一日買受而移轉
      登記為原告所有，有土地登記謄本影本及三義鄉勝興村長附近村民可證。因該
      房舍原為農舍，由於年久失修，再加以納莉、桃芝颱風之摧殘而破損不堪居住
      使用，基於居住之安全考量，原告在買受該土地及房屋前，及曾向原所有人農
      林公司申請修建，但為農林公司否准，是唯有向農林公司買受成為私有之後方
      可修建，此為原告買受前開房地之原因。原告於買受前開房地後，如前所述基
      於住居安全之考量乃就地原址臨時以雜木搭建結構尚稱安全之木造房舍，並已
      合法申請接通水電，及申請營業登記使用。詎被告竟於核准原告申請營業登記
      使用房舍後，又突以前開房舍係屬違章建築而通知原告於一個月內補辦建造執
      造，原告甚為錯愕，不明何以被告在已核准予以接水、接電及營業登記使用後
      ，亦即對於該房舍之合法使用已為核准後，竟又反悔而突襲原告謂該房舍為違
      建，原告驚慌之餘，仍不得不依令申請補辦建造執造，然被告對於原告之申請
      補辦建造執照，竟又以房屋所坐落之土地甫於九十年九月二十一日登記移轉為
      原告所有，未滿二年不得申請建造執照為由而否准於原告之申請補辦建造執照
      ，並迅於九十一年四月二十九日以九一建管字第九一Ｅ0000000號通知
      原告違章建築拆除之處分。
    (二)按授益處分之廢止，於實質上相當於對原行政處分相對人產生侵益之法律效果
      ，由於相對人根本無預見可能性，是除非原處分機關於廢止之同時給予原受益
      人信賴利益之補償，基於信賴保護原則實無准許原處分機關任意廢止授益處分
      ，使受益人之信賴保護利益陷入高度不確定之狀態。且人民已取得之權利應予
      保障，亦為行政法上之原則，更無由原處分機關於核准人民取得權利後，又任
      意廢止之理。本件被告於原告搭建前臨時性雜木構造之房舍後，既已准許接水
      、接電並准許申請為營業之使用，依建築法第九十九條「左列各款得不適用本
      法：：：之規定：：：：三、臨時性之建築物。：：：」之規定，本件房舍應
      已不受建築法規定須先取得建造執照始得建築之適用。且「建築物非經領得使
      用執照，不准接水、接電或申請營業登記及使用」亦為實施都市計劃以外地區
      建築物管理辦法第十三條所明定。本件房舍既已為被告准予接水、接電及營業
      登記使用，即授益予原告為領得使用執照後之行為，就對於屬性於技術法規而
      非倫理法規範疇之建築法規而言，實難期以一介平民百姓之原告，於被告一再
      依序准許原告接水、接電並登記營業使用，原告亦依被告之指示於核准營利事
      業設立後一個月內加入同業公會為會員後，對本件房屋有任何屬於違章建築之
      認識，是就本件而言，無異於被告一再誤導原告准許原告為各設備之施設，致
      令原告花費不少經費於各項施設及營業設備後，再以突襲之方式命令原告為拆
      除房舍之處分，致使原告原所信賴被告之法律利益，突然生變，權益財產均遭
      受不測之損害，自搭建房舍迄至核准營業登記，加入同業公會進行營業歷時長
      久之所有心血，均付之流水，揆諸前揭行政法上之原理原則，被告對原告所為
      拆除違建通知之處分，自係違法。矧「實施都市計劃以外地區或偏遠地區建築
      物之管理辦法得以簡化，不適用本法全部或一部之規定」亦為建築法第八十九
      條之一所明定，本件房舍坐落之所在深處山中，僅有產業道路可達於附近，其
      後通路僅得以徒步行走之方法到達，連機車亦無法通行，事實上實屬偏遠，亦
      有航照圖可證，被告實亦無理由於核准營業使用後，復依建築法之規定通知違
      章拆除之處分。
    (三)綜上所述，被告對原告所為前揭違章建築拆除通知單之處分應屬違法並侵害原
      告權益，請求將原處分及訴願決定予以撤銷。
二、被告答辯之理由：
    (一)緣原告坐落苗栗縣三義鄉○○段二七四之二二九地號土地上建築物，經苗栗縣
      三義鄉公所九十一年二月二十一日九十一義鄉建字第一五０一號違章建築查報
      單查報在案；被告建設局派員勘查後於九十一年二月二十五日九一建管字第九
      一Ｅ0000000號違章建築補辦手續通知單通知原告於收到通知後一個月
      內，依建築法規定檢齊文件向被告建設局申請補辦建造執照，逾期不辦或補辦
      建造執照手續不合規定，依「違章建築處理辦法」第五條規定，將通知被告建
      設局工程組拆除；原告逾期未補辦申請建造執照手續，依「違章建築處理辦法
      」第五條規定應執行拆除，被告建設局於九十一年四月二十九日九一建管字第
      九一E0000000號違章建築拆除通知單通知原告及相關單位，合先敘明
      。
    (二)原告陳述原有木造建築物（約於民國五十四年建造）係屬農林公司所有，並於
      九十年八月三十一日出售於原告；查「建築法」係於六十年十二月二十二日修
      正公布，準此，原有木造建築物自可依「建築法修正公布前合法房屋之認定」
      予以接水、接電或申請營業登記當無疑義；今原有木造建築物經九十年七、八
      月納莉、桃芝颱風之破壞後不堪使用，原告未經申請建築許可，擅自於該地新
      建高度約七公尺，面積約一二四‧四八平方公尺，是為「建築法」第四條所稱
      之建築物及木造平台面積約一○二‧七六平方公尺，核屬違反「建築法」第二
      十五條第一項前段、「實施區域計畫地區建築管理辦法」第三條及「違章建築
      處理辦法」第二條、第五條規定，被告自當依規辦理。
    (三)且依「非都市土地使用管制規則」第六條規定林業用地容許使用項目之一面積
      不符，仍需依「森林法」第四十二條規定辦理，且依「農業發展條例」第十八
      條及「農業用地申請興建農舍辦法」第三條第一項規定，原告申請補辦建造執
      照手續於法不合，被告依規自當駁回。
    (四)被告核發之苗商字第七二七六四號營利事業登記證，原告於九十一年十月十五
      日申請登記歇業（註銷），經查符合規定准予登記，被告於九十一年十月十六
      日九一建工字第０９１０１０５１７４號通知書通知在案。
    (五)原告未依法而擅自建築，自屬違章建築，按「違章建築處理辦法」第六條規定
      ：「依規定應拆除之違章建築，不得准許緩拆或免拆。」；準此，被告依法秉
      公處置，並無不當。請駁回原告之訴，以維法治。
    理  由
一、按「建築物非經申請直轄市、縣（市）（局）主管建築機關之審查許可並發給執
    照，不得擅自建造或使用或拆除。﹕﹕﹕」、「本辦法所稱之違章建築，為建築
    法適用地區內，依法應申請當地主管建築機關之審查許可並發給執照方能建築，
    而擅自建築之建築物。」、「直轄市、縣（市）主管建築機關，應於接到違章建
    築查報人員報告之日起五日內實施勘查，認定必須拆除者，應即拆除之。認定尚
    未構成拆除要件者，通知違建人於收到通知後三十日內，依建築法第三十條之規
    定補行申請執照。違建人之申請執照不合規定或逾期未補辦申領執照手續者，直
    轄市、縣（市）主管建築機關應拆除之。」分別為建築法第二十五條第一項前段
    及違章建築處理辦法第二條、第五條所明定。
二、本件原告未經申請許可，擅自於苗栗縣三義鄉○○段二七四之二二九地號土地新
    建高度約七公尺，面積約三四‧四八平方公尺，木造二層樓建物，經苗栗縣三義
    鄉公所於九十一年二月二十一日查報係屬違章建築，被告建設局派員勘查後，乃
    以九十一年二月二十五日九一建管字第九一Ｅ0000000號違章建築補辦手
    續通知單通知原告於收到通知後一個月內，依建築法規定檢齊文件向被告所屬建
    設局申請補辦建造執照，原告逾期未補辦，被告乃以九十一年四月二十九日建管
    字第九一Ｅ0000000號違章建築拆除通知單通知原告應執行拆除，揆諸首
    揭規定規定，原處分並無違誤。
三、原告起訴主張：坐落苗栗縣三義鄉○○段二七四之二二九地號林地目土地，及其
    上門牌號碼苗栗縣三義鄉勝興村十二鄰勝興三六之九號於五十四年間建造之木造
    房屋乙棟，原係農林公司所有，早由原告承租耕作並於九十年八月三十一日買受
    而移轉登記為原告所有，因該房舍原為農舍，由於年久失修，再加以納莉、桃芝
    颱風之摧殘而破損不堪居住使用，基於居住之安全考量，原告在買受該土地及房
    屋前，及曾向原所有人農林公司申請修建，但為農林公司否准，是唯有向農林公
    司買受成為私有之後方可修建，原告於買受前開房地後，基於住居安全之考量乃
    就地原址臨時以雜木搭建結構尚稱安全之木造房舍，並已合法申請接通水電，及
    申請營業登記使用。被告竟於核准原告申請營業登記使用房舍後，又突以前開房
    舍係屬違章建築而通知原告於一個月內補辦建造執造，原告甚為錯愕，不明何以
    ，驚慌之餘，仍不得不依令申請補辦建造執造，然被告對於原告之申請補辦建造
    執照，竟又以房屋所坐落之土地甫於九十年九月二十一日登記移轉為原告所有，
    未滿二年不得申請建造執照為由而否准於原告之申請補辦建造執照，並迅於九十
    一年四月二十九日以九一建管字第九一Ｅ0000000號通知原告違章建築拆
    除之處分。而授益處分之廢止，於實質上相當於對原行政處分相對人產生侵益之
    法律效果，由於相對人根本無預見可能性，是除非原處分機關於廢止之同時給予
    原受益人信賴利益之補償，基於信賴保護原則實無准許原處分機關任意廢止授益
    處分，使受益人之信賴保護利益陷入高度不確定之狀態。且人民已取得之權利應
    予保障，亦為行政法上之原則，更無由原處分機關於核准人民取得權利後，又任
    意廢止之理。本件被告於原告搭建前臨時性雜木構造之房舍後，既已准許接水、
    接電並准許申請為營業之使用，依建築法第九十九條之規定，本件房舍應已不受
    建築法規定須先取得建造執照始得建築之適用。本件房舍既已為被告准予接水、
    接電及營業登記使用，即授益予原告為領得使用執照後之行為，就對於屬性於技
    術法規而非倫理法規範疇之建築法規而言，實難期以一介平民百姓之原告，於被
    告一再依序准許原告接水、接電並登記營業使用，原告亦依被告之指示於核准營
    利事業設立後一個月內加入同業公會為會員後，對本件房屋有任何屬於違章建築
    之認識，無異於被告一再誤導原告准許原告為各設備之施設，致令原告花費不少
    經費於各項施設及營業設備後，再以突襲之方式命令原告為拆除房舍之處分，致
    使原告原所信賴被告之法律利益，突然生變，權益財產均遭受不測之損害，揆諸
    前揭行政法上之原理原則，被告對原告所為拆除違建通知之處分，自係違法。矧
    「實施都市計劃以外地區或偏遠地區建築物之管理辦法得以簡化，不適用本法全
    部或一部之規定」亦為建築法第八十九條之一所明定，本件房舍坐落之所在深處
    山中，僅有產業道路可達於附近，其後通路僅得以徒步行走之方法到達，連機車
    亦無法通行，事實上實屬偏遠，被告實亦無理由於核准營業使用後，復依建築法
    之規定通知違章拆除之處分云云。然查：
    (一)按「依非都市土地使用管制規則規定得為建築使用之土地，其建築物之新建、
      增建、改建或修建，應依本辦法向當地主管建築機關申請建築執照。原有之建
      築物不合非都市土地此使用管制規則規定者，依該規則第八條之歸定辦理。」
      為實施區域計畫地區建築管理辦法第三條所明定。而系爭房屋之基地係屬實施
      區域計畫之地區，依建築法第三條及第二十五條第一項前段規定必須申請建造
      執照方得建築，原告未曾申請領得建造執照，即擅自建造系爭房屋，核屬違章
      建築，被告通知拆除，並無違誤。
    (二)原告主張原有木造建築物（約於民國五十四年建造）係屬農林公司所有，並於
      九十年八月三十一日出售於原告；而「建築法」係於六十年十二月二十二日修
      正公布，原告所稱原有木造建築物自可依「建築法修正公布前合法房屋之認定
      」予以接水、接電或申請營業登記；被告於原告准許接水、接電後，准予營業
      登記，並無不合，至被告核發之苗商字第七二七六四號營利事業登記證，原告
      已於九十一年十月十五日申請登記歇業（註銷），被告亦以其符合規定准予登
      記，被告於九十一年十月十六日九一建工字第０九一０一０五一七四號通知書
      通知在案（見本院卷第一三０頁至第一三二頁）。而經本院受命法官至現場勘
      驗時原告雖稱：「違章房屋之面積為一二四‧四八平方公尺，房屋高度約為五
      公尺，應沒有七公尺，房屋上面是閣樓，涼亭不是建築物，並非違章部分。」
      ，然被告則稱：「原告申請可分為二部分，一為營利事業執照，一為建造執照
      ，不論何地目，只要有建築行為，便要受建築法之規範，原告建物之土地編定
      是林業用地，不能作為營利事業。」，上開所稱木製房屋為一、二層長為十三
      公尺、寬四公尺、高度則為四‧七五公尺，並有涼亭兩座、廁所一座及木製平
      台（見本院卷第九十四頁至第九十六頁勘驗筆錄及所附略圖），原告上開原有
      木造建築物既經九十年七、八月納莉、桃芝颱風之破壞後不堪使用，原告未經
      申請建築許可，擅於該地新建高度約七公尺（經本院勘驗為四‧七五公尺），
      面積約一二四‧四八平方公尺（包括木製房屋、木製涼亭及木製廁所），應為
      「建築法」第四條所稱之建築物及木造平台面積約一○二‧七六平方公尺（見
      本院卷第五十頁及第五十一頁違章建築補辦手續通知單附件平面圖），自應依
      規定申請建造執照，原告未經申請准許逕行為之，自有違反「建築法」第二十
      五條第一項前段、實施區域計畫地區建築管理辦法第三條及違章建築處理辦法
      第二條、第五條等之規定。原告主張本件房舍坐落之所在深處山中，僅有產業
      道路可達於附近，其後通路僅得以徒步行走之方法到達，連機車亦無法通行，
      事實上實屬偏遠，為建築法第八十九條之一所規定之「實施都市計劃以外地區
      或偏遠地區建築物之管理辦法得以簡化，不適用本法全部或一部之規定」地方
      ，被告實無理由於核准營業使用後，復依建築法之規定通知違章拆除之處分等
      語，尚非可採。
    (三)原告另主張因信賴被告所核發之用水、用電許可及營利事業登記證，而投入大
      量資金購置設施、營利設備而營業，後又由被告以違章建築為由通知拆除，損
      及權益乙節，然行政程序法第一二○條第一項係規定：「授予利益之違法行政
      處分經撤銷後，如受益人無前條所列信賴不值得保護之情形，其因信賴該處分
      致遭受財產上之損失者，為撤銷之機關應給予合理之補償。」，則依上開規定
      ，信賴保護之補償係以違法之行政處分經撤銷致使相對人受損為要件，本件原
      告依原有木造房屋之相關文件申請用水、用電及營利事業登記證，被告依原告
      所附之文件書面審查，核發營利事業登記證，於法並無不合，已如前述，係為
      合法之行政處分，且原告係自行申請歇業，亦不符合行政程序法第一二○條第
      一項信賴保護之補償規定，原告因原有木造房屋有毀損，予以修建及新建，此
      部分未經申請核准，屬違章建築，被告依規定通知原告補照，原告逾期未補辦
      ，乃通知原告應執行拆除，所為處分，並無違誤。
四、綜上所述，原告之主張均非可採，原處分並無違誤，訴願決定予以維持，亦無不
    合，原告起訴意旨，為無理由，應予駁回。本件事證已臻明確，兩造其餘陳述及
    舉證，不影響本件之判斷，爰不一一論列。
據上論結，本件原告之訴為無理由，依行政訴訟法第一百九十五條第一項後段、第九
十八條第三項前段，判決如主文。
中    華    民    國    九十二      年      十一        月    六        日
                 臺 中 高 等 行 政 法 院   第 三 庭
                                審 判 長 法      官  王  茂  修
                                         法      官  許  金  釵
                                         法      官  莊  金  昌
右正本證明與原本無異。
如不服本判決，應於判決送達後二十日內向本院提出上訴書狀，其未表明上訴理由者
，應於提起上訴後二十日內向本院提出上訴理由書（須依對造人數附具繕本）；如於
本判決宣示或公告後送達前提起上訴者，應於判決送達後二十日內補提上訴理由書（
須附繕本）。未表明上訴理由者，逕以裁定駁回。
提起上訴應預繳送達用雙掛號郵票三九○元（三十四元及五元郵票各十份)。
中    華    民    國    九十二      年      十一        月    六        日
                                         法院書記官  林  宜  萱


司法院資訊處製作；財團法人民間司法改革基金會備份。
